臺灣高等法院刑事判決
109年度交上訴字第129號
上  訴  人  
即  被  告  嚴鼎力

上列上訴人因公共危險案件，不服臺灣桃園地方法院108年度交
訴字第18號，中華民國109年6月11日第一審判決（起訴案號：臺
灣桃園地方檢察署107年度偵字第7344號），提起上訴，本院判
決如下：
    主  文
上訴駁回。
    事  實
一、嚴鼎力於民國107 年2 月15日中午，駕駛車牌號碼0000-00
  &0000; 號自用小客車，沿桃園市桃園區博愛路，往民族路方
    向行駛
    ，嗣於同日中午12時48分許，行經博愛路與民權路口時，本
    應注意遇閃光紅燈號誌應禮讓幹道車，而按當時情形，又無
    不能注意之情事，竟疏未注意應減速接近，先停止於交岔路
    口前，讓民權路上幹道車優先通行，適有曾瑋如騎乘車牌號
  &0000; 碼000-0000號普通重型機車，沿民權路往成功路方向
    行駛至
    該路口，亦未減速慢行、未充分注意車前狀況，閃避不及，
    兩車發生碰撞，致曾瑋如人車倒地後，續又遭後方同向行駛
    至上開路口之彭黃暐騎乘車牌號碼000-000 號普通重機車搭
    載乘客吳翊慈，亦未減速慢行、未充分注意車前狀況而追撞
    ，彭黃暐、吳翊慈均亦人車倒地，曾瑋如因之受有顏面、右
    膝挫傷、左足擦傷等傷害，彭黃暐受有兩膝腫痛之傷害，吳
    翊慈則受有左側膝部挫傷、左手挫擦傷等傷害（涉嫌過失傷
    害部分，均未據告訴）。詎嚴鼎力竟基於肇事逃逸之犯意，
    明知其駕駛動力交通工具肇事致人受傷，竟未對傷者施以必
    要之救護或向警察機關報告，置傷者即曾瑋如等人於不顧，
    反而駕車離開現場。嗣經員警據報後調閱車禍現場附近監視
    器錄影畫面，循線查獲上情。
二、案經桃園市政府警察局桃園分局報請臺灣桃園地方法院檢察
    署檢察官偵查起訴。
    理  由
壹、證據能力：
    按被告以外之人於審判外之言詞或書面陳述，除法律有規定
    者外，不得作為證據，刑事訴訟法第159 條第1 項固有明文
    ；惟被告以外之人於審判外之陳述，雖不符同法第159 條之
    1 至之4 規定，而經當事人於審判程序同意作為證據，法院
    審酌該言詞陳述或書面陳述作成時之情況，認為適當者，亦
    得為證據；當事人、代理人或辯護人於法院調查證據時，知
    有第159 條第1 項不得為證據之情形，而未於言詞辯論終結
    前聲明異議者，視為有前項之同意，同法第159 條之5 亦定
    有明文。本案檢察官、上訴人即被告嚴鼎力於本院準備程序
    及審理時，均不爭執本院所引用如後所述之被告以外之人供
    述證據之證據能力，且於本院言詞辯論終結前亦均未聲明異
    議，本院審酌該等供述證據作成之情況，認均無不適當情事
    ，是依前開規定，均有證據能力。至於本判決所引用之非供
    述證據部分，與本案待證事實均有關連性，亦無證據證明係
    實施刑事訴訟程序之公務員以不法方式所取得，依刑事訴訟
    法第158 條之4 之反面解釋，當有證據能力，復於本院審理
    時，提示並告以要旨，使當事人充分表示意見，自得為證據
    使用。
貳、實體部分
一、認定犯罪事實所憑之證據及理由
    訊據被告固坦承於上述時地駕車行經案發地點，惟矢口否認
    有何肇事逃逸犯行，辯稱：其所駕車輛是通過路口後被撞，
    其沒有過失云云。惟查：
㈠、被告於上開時、地駕駛自小客車與被害人曾瑋如騎乘之機車
    發生碰撞，被害人曾瑋如、彭黃暐及吳翊慈受有上開傷害等
    情，業據證人曾瑋如、彭黃暐及吳翊慈於警詢、偵查及原審
    審理中證述明確（見偵卷第8 至13頁、第36頁、第62頁，原
    審院交訴卷第182至190頁），並有道路交通現場圖、道路交
    通事故調查表㈠、㈡、現場監視器錄影畫面、照片、敏盛綜合
    醫院診斷證明書、原審及本院勘驗筆錄附卷可稽（見偵卷第
    15至17頁、第22至23頁、第55頁、第57頁、第70頁、第72至
    75頁，原審交訴卷第38頁，本院卷第48頁、第53頁），是此
    部分事實，首堪認定。
㈡、按閃光紅燈表示「停車再開」，車輛應減速接近，先停止於
    交岔路口前，讓幹道車優先通行後認為安全時，方得續行；
    閃光黃燈表示「警告」，車輛應減速接近，注意安全，小心
    通過，道路交通標誌標線號誌設置規則第211 條第1 項定有
    明文。經查，被告於警詢時即自承其行向號誌為閃紅燈等語
    （見偵卷第4頁），而民權路方向以閃光黃燈號，博愛路方
    向以閃光紅燈號之方式運作，民權路為幹道，博愛路為支道
    等情，有桃園市政府交通局108 年10月29日桃交資字第1080
    051306號函暨現場照片及桃園市桃園區公所108 年10月28日
    桃市桃工字第1080069635號函在卷可稽（見原審交訴卷第63
    至68頁、第73頁），故被告稱其為幹道車，沒有標示顯示其
    為支線道車云云（見原審交訴卷第195頁）自不可採。是依
    上開交通規則，被告行經該路段應減速接近，先停止於交岔
    路口前，讓幹道車優先通行後認為安全時，方得續行。又支
    線道車需暫停禮讓幹線道車之注意義務係始於駕駛車輛進入
    該交岔路口之前，並非撞擊發生之時，否則若先抵達交岔路
    口之中線即可改變優先路權，無異鼓勵交岔路口車輛搶先抵
    達中線，上開支線道車應暫停讓幹線道先行之優先路權規定
    即形同具文，是被告進入交岔路口前即應暫停禮讓行駛於民
    權路上即被害人幹線道機車先行，不因車禍發生時被告汽車
    車輛已超越路口中線而改變，被告辯稱其車輛已通過路口時
    被撞無過失云云自亦不可採。又案發當時天候晴、日間自然
    光線、柏油路面乾燥、無缺陷、無障礙物，無不能注意之情
    ，有上開道路交通事故調查表㈠在卷可稽（見偵卷第16頁）
    ，竟疏未注意及此致未暫停禮讓來車先行，便貿然進入交岔
    路口與被害人發生碰撞，其有過失甚明。另桃園市政府車輛
    行車事故鑑定委員會桃市鑑0000000 案鑑定意見書之鑑定意
    見亦認定被告駕車行經閃光紅燈號誌正常運作交岔路口，支
    線道車未暫停讓幹線道車先行，為肇事主因，有上開鑑定意
    見書在卷可稽（見原審交訴卷第55頁），益佐被告於本案確
    有過失。
㈢、被告未確認被害人曾瑋如、彭黃暐及吳翊慈有無受傷，亦未
    徵得被害人同意，即逕自駕車離開現場等情，業據證人曾瑋
    如、彭黃暐及吳翊慈於警詢、偵查及原審證述明確（見偵卷
    第8 至13頁、第36頁，原審交訴卷第182至190頁），被告辯
    稱其徵得被害人同意始離開現場云云（見原審審交訴卷第20
    頁反面）自不可採。又機車不慎發生碰撞，因騎乘者均無安
    全帶或安全氣囊之保護，於滑行倒地或跌落地面之過程中，
    輕則受擦傷或挫傷，重則受撕裂傷或骨折等程度不一之傷勢
    ，為吾人日常生活經驗法則，被告於原審審查庭準備程序時
    亦供稱：「我知道他們機車倒了，從他們動作可以看出來跌
    倒很痛，有點擦傷吧。」等語（見原審審交訴卷第20頁反面
    ）。被告既明知上開機車發生碰撞倒地，依上開生活經驗法
    則，自應對上開機車騎士或乘客當場已受有傷害之情況顯有
    認識。是被告過失肇事後，未對被害人等施以救治措施或報
    警處理，即逕自駛離現場，其具有肇事逃逸之主觀犯意及客
    觀犯行甚明。
㈣、至被告雖聲請向承辦派出所調閱現場所有監視錄影資料，惟
    經向桃園市政府警察局桃園分局景福派出所查詢結果，除本
    案卷附之監視錄影光碟（即原審及本院當庭播放之光碟）外
    ，該所並無其他錄影資料可提供，有本院公務電話查詢紀錄
    表在卷可按（本院卷第51頁），附此敘明。　　
㈤、綜上事證明確，被告上開過失肇事致被害人受傷而逃逸之犯
    行，洵堪認定，應予依法論科。
二、論罪：
㈠、按增訂公布之刑法第185 條之4 規定：「駕駛動力交通工具
    肇事，致人死傷而逃逸者，處6 月以上5 年以下有期徒刑。
    」（102 年6 月11日修正公布同條規定，提高刑度為1 年以
    上7 年以下有期徒刑，構成要件均相同）其中有關「肇事」
    部分，可能語意所及之範圍，包括「因駕駛人之故意或過失
    」或「非因駕駛人之故意或過失」（因不可抗力、被害人或
    第三人之故意或過失）所致之事故，除因駕駛人之故意或過
    失所致之事故為該條所涵蓋，而無不明確外，其餘非因駕駛
    人之故意或過失所致事故之情形是否構成「肇事」，尚非一
    般受規範者所得理解或預見，於此範圍內，其文義有違法律
    明確性原則，司法院大法官釋字第777 號解釋文明白揭示。
    經查，被告就上開駕車致被害人受傷部分，具有過失已見前
    述，自符合肇事致人傷害逃逸罪中因駕駛人之過失所致之「
    肇事」要件，是核被告所為，係犯刑法第185 條之4 之肇事
    致人傷害逃逸罪。至於被害人雖未減速慢行、未充分注意車
    前狀況之與有過失，惟不影響被告前開犯罪之成立。
㈡、按犯罪之情狀顯可憫恕，認科以最低度刑仍嫌過重者，得酌
    量減輕其刑，刑法第59條定有明文。立法理由中指出：本條
    所謂「犯罪之情狀可憫恕」，自係指裁判者審酌刑法第57條
    各款所列事項以及其他一切與犯罪有關之情狀之結果，認其
    犯罪足堪憫恕者而言。又被告所犯之刑法第185 條之4 肇事
    逃逸罪，該罪刑度係前因多起交通事故肇事者肇事，甚至是
    因飲酒後肇事，致發生重大交通事故或造成他人受有重大傷
    、亡結果後，仍多心存僥倖逕行逃離現場，造成肇事責任未
    能於第一時間以現場保留完整跡證而獲釐清，甚至使他人遺
    留在現場，徒增遭其他往來車輛追撞之風險，非但使傷者喪
    失立即獲得救護之契機，對於交通往來安全之影響更非輕微
    ，連帶衍生傷者求償困難或死者家庭破裂，或對受重傷之被
    害人家屬、家庭造成重大負擔，且縱事後遭查獲，仍卸詞狡
    辯並拒不賠償、態度惡劣，造成被害人或被害人家屬求償之
    路困難重重，因而引發社會與論嘩然及群眾撻伐，立法者有
    鑑於此，乃將原法定刑「6 月以上5 年以下有期徒刑」修正
    提高為「1 年以上7 年以下有期徒刑」，惟同為肇事逃逸之
    行為人，其原因動機不一，有為逃避責任所發，亦有因認傷
    者或無大礙而為，或因出於其他動機而擅自離開現場，犯罪
    情節及行為人犯後處理態度亦未必盡同，造成社會危害及行
    為人所呈現主觀惡性與應非難之程度自屬有異，法律科處此
    類犯罪，所設之法定最低本刑卻同為有期徒刑1 年，全無易
    科罰金、易服社會勞動之機會，法律效果實不可謂不重。況
    且，司法院大法官釋字第777 號解釋理由揭示「102 年系爭
    規定提高法定刑度，係鑑於依修法當時之犯罪統計資料，顯
    示駕車肇事致人傷亡而逃逸事件有逐年上升之趨勢，並為免
    肇事逃逸者基於僥倖心態，延誤傷者就醫等，乃修法加重處
    罰。就此而言，102 年系爭規定提高法定刑度，並非全然不
    當。惟肇事逃逸罪之犯罪情節輕重容有重大差異可能，其中
    有犯罪情節輕微者，例如被害人所受傷害輕微，並無急需就
    醫之必要，或其他對102 年系爭規定所欲保護之法益侵害甚
    微之相類情形；或被害人並非無自救力，且肇事者於逃逸後
    一定密接時間內，返回現場實施救護或為其他必要措施，抑
    或肇事者雖離開現場，但立即通知警察機關或委請其他第三
    人，代為實施救護或為其他必要措施，或有其他相類後續行
    為有助於維護所欲保護法益之情形。然102 年系爭規定一律
    以1 年以上7 年以下有期徒刑為其法定刑，致對犯罪情節輕
    微者無從為易科罰金之宣告，對此等情節輕微個案構成顯然
    過苛之處罰，於此範圍內，不符憲法罪刑相當原則，與憲法
    第23條比例原則有違…」，雖該解釋僅對於102 年修正公布
    之肇事逃逸罪法定刑部分宣示應自解釋公布之日起至遲於屆
    滿2 年時失其效力，然該解釋所蘊含「102 年修正公布之肇
    事逃逸罪法定刑於個案情節輕微構成顯然過苛而不符罪責相
    當原則」之旨，仍非不得供作法院審判時，刑之量定所依據
    之準則。經查，被告雖於肇事後駕車逃逸，然衡諸本案被害
    人所受傷勢並非重大傷亡之情形，以及案發現場為熱鬧的市
    區而非偏僻之地，因被告逃逸而對被害人產生之危害以及未
    能受及時救護之可能性均屬較低，之於上開刑法肇事逃逸罪
    所設重刑所欲嚴懲、遏止之現象，情節相對輕微，如科以法
    定最低度刑，仍有情輕法重之嫌，要屬犯罪之情狀顯可憫恕
    ，是綜合上情，認本案應依刑法第59條規定酌減其刑。
三、駁回上訴之理由：　
    原審經調查審理結果，認被告所犯肇事逃逸犯行罪證明確，
    適用刑法第185 條之4 、第59條之規定，並審酌被告因於駕
    車之際過失肇事，致被害人受傷，嗣竟未施以必要救助即逕
    自逃逸，違反救護義務，所為實不足取，又於犯後矢口否認
    犯行，犯後態度非佳，參酌被告於警詢時自陳職業工、教育
    程度高職畢業、家庭經濟狀況貧寒，兼衡被告犯罪之動機、
    目的、手段，及其品性、生活狀況、智識程度、犯罪所生損
    害及被告及被害人就肇事過失及與有過失之程度等情狀，量
    處被告有期徒刑6月。經核原審認事用法均無違誤，量刑亦
    稱妥適。被告猶執陳詞上訴指摘原判決不當，均據本院指駁
    說明如前，被告之上訴為無理由，應予駁回。 　　　　　
據上論斷，應依刑事訴訟法第368條，判決如主文。
本案經檢察官塗又臻提起公訴，檢察官曾鳳鈴到庭執行職務。
中　　華　　民　　國　　109 　年　　10　　月　　20　　日
     　　　　　　 刑事第十六庭  審判長法　官  葉騰瑞
                                      法　官  莊明彰
                                      法　官  廖紋妤
以上正本證明與原本無異。
如不服本判決，應於收受送達後20日內向本院提出上訴書狀，其
未敘述上訴之理由者並得於提起上訴後20日內向本院補提理由書
（均須按他造當事人之人數附繕本）「切勿逕送上級法院」。
                                      書記官  江珮菱
中　　華　　民　　國　　109 　年　　10　　月　　21　　日
附錄本案論罪科刑法條：
中華民國刑法第185條之4
駕駛動力交通工具肇事，致人死傷而逃逸者，處 1 年以上 7 年
以下有期徒刑。